ACORDAO-COMPLETO-2438229

ACÓRDÃO 7645/2021 ATA 15/2021 - SEGUNDA CÂMARA

VISTOS, relatados e discutidos estes autos referentes à Tomada de Contas Especial instaurada pelo Fundo Nacional de Desenvolvimento da Educação - FNDE, em desfavor do Sr. Luís Acácio de Sousa, ex-prefeito de Nova Russas/CE (gestão 2005-2008) , em face da omissão no dever de prestar contas dos recursos recebidos por força do Programa de Apoio aos Sistemas de Ensino para Atendimento à Educação de Jovens e Adultos - PEJA/2006. 
ACORDAM os Ministros do Tribunal de Contas da União, reunidos em sessão da 2ª Câmara, ante as razões expostas pelo Relator, em:
9.1. com fundamento nos arts. 1º, inciso I, 16, inciso III, alíneas "b" e "c", 19, caput, e 23, inciso III, da Lei 8.443/1992, julgar irregulares as contas do Sr. Luís Acácio de Sousa, condenando-o ao pagamento das quantias abaixo especificadas, atualizadas monetariamente e acrescidas dos juros de mora, calculados a partir das correspondentes datas até a efetiva quitação, fixando-lhe o prazo de 15 (quinze) dias, a contar do recebimento da notificação, para que comprove, perante o Tribunal (art. 214, inciso III, alínea "a", do Regimento Interno/TCU) , o recolhimento da dívida a favor do Fundo Nacional de Desenvolvimento da Educação, na forma da legislação em vigor:
	Data da ocorrência
	Valor original (R$) 

	5/1/2006
	16.560,00

	14/11/2006
	20.410,00

	14/11/2006
	7.441,00

	14/11/2006
	4.899,00

	16/11/2006
	389,50

	16/11/2006
	352,00

	16/11/2006
	6.090,00

	7/12/2006
	910,00

9.2. aplicar ao Sr. Luís Acácio de Sousa a multa prevista no art. 57 da Lei 8.443/1992, no valor de R$ 16.000,00 (dezesseis mil reais) , fixando-lhe o prazo de 15 (quinze) dias, a contar da notificação, para que comprove, perante o Tribunal (art. 214, inciso III, alínea a, do Regimento Interno/TCU) , o recolhimento da dívida ao Tesouro Nacional, atualizada monetariamente desde a data deste Acórdão até a do efetivo recolhimento, se for paga após o vencimento, na forma da legislação em vigor;
9.3. autorizar, caso requerido, nos termos do art. 26 da Lei 8.443/1992, o parcelamento das dívidas a que se referem os subitens 9.1 e 9.2 retro em até 36 (trinta e seis) parcelas mensais e sucessivas, sobre as quais incidirão os correspondentes acréscimos legais (débito: atualização monetária e juros de mora; multa: atualização monetária) , esclarecendo ao responsável que a falta de pagamento de qualquer parcela importará no vencimento antecipado do saldo devedor, sem prejuízo das demais medidas legais;
9.4. autorizar, desde logo, a cobrança judicial das dívidas a que se refere este Acórdão, caso não atendida a notificação, com base no art. 28, inciso II, da Lei 8.443/1992;
9.5. remeter cópia deste Acórdão à Procuradoria da República no Estado do Ceará, com fulcro no art. 16, § 3º, da Lei 8.443/1992 c/c o § 7º do art. 209 do Regimento Interno/TCU.

Tomada de Contas Especial instaurada pelo Fundo Nacional de Desenvolvimento da Educação  FNDE, em desfavor do Sr. Luís Acácio de Sousa, ex-prefeito de Nova Russas/CE (gestão 2005-2008), em face da omissão no dever de prestar contas dos recursos recebidos por força do Programa de Apoio aos Sistemas de Ensino para Atendimento à Educação de Jovens e Adultos  PEJA/2006.

Segunda Câmara

Município de Nova Russas/CE.

3. Responsável: Luís Acácio de Sousa (XXX.024.403-XX).

13.1. Ministros presentes: Augusto Nardes (na Presidência), Aroldo Cedraz e Raimundo Carreiro.
13.2. Ministro-Substituto convocado: Augusto Sherman Cavalcanti.
13.3. Ministros-Substitutos presentes: Marcos Bemquerer Costa (Relator) e André Luís de Carvalho.

MARCOS BEMQUERER

Trata o processo da Tomada de Contas Especial instaurada pelo Fundo Nacional de Desenvolvimento da Educação - FNDE, em desfavor do Sr. Luís Acácio de Sousa, ex-prefeito de Nova Russas/CE (gestão 2005-2008) , em face da omissão no dever de prestar contas dos recursos recebidos por força do Programa de Apoio aos Sistemas de Ensino para Atendimento à Educação de Jovens e Adultos - PEJA, no exercício de 2006.
2.	Transcrevo, com os devidos ajustes de forma, a instrução da Secretaria de Controle Externo de Tomada de Contas Especial - Secex/TCE, constante da peça 50, por meio da qual os fatos atinentes a este processo estão circunstanciados:
"HISTÓRICO
3.	À conta do PEJA, o FNDE repassou ao Município de Nova Russas/CE, no exercício de 2006, o valor de R$ 327.500,00, liberados mediante as seguintes ordens bancárias (peça 1, p. 37) :
	Ordem Bancária
	Valor (R$) 
	Data da transferência
	Data da liberação

	2006OB695137
	32.750,00
	2/5/2006
	4/5/2006

	2006OB695143
	32.750,00
	2/5/2006
	4/5/2006

	2006OB695142
	32.750,00
	2/5/2006
	4/5/2006

	2006OB695514
	32.750,00
	4/7/2006
	6/7/2006

	2006OB695569
	32.750,00
	31/7/2006
	2/8/2006

	2006OB695634
	32.750,00
	2/10/2006
	4/10/2006

	2006OB695711
	32.750,00
	10/11/2006
	14/11/2006

	2006OB695779
	32.750,00
	1º/12/2006
	5/12/2006

	2006OB695831
	32.750,00
	7/12/2006
	11/12/2006

	2006OB695868
	32.750,00
	27/12/2006
	31/12/2006

Fonte: Informação 176/2014-DIREC/COTCE/CGCAP/DIFIN/FNDE e extrato bancário (peças 1, p. 5-11 e 17, p. 6-17) 
3.1. Como não foi encaminhado o extrato bancário referente ao período de 13 a 31/12/2006, considerou-se para a última parcela a data de 31/12/2006, por ser mais favorável ao responsável.
4. Transcorrido o prazo para prestação de contas, o responsável foi notificado (Notificação 34634/DIPRA/CGCAP/DIFIN/FNDE, peça 1, p. 73-75) , porém, ao manter-se silente, o FNDE instaurou a presente TCE (peça 1, p. 145) . O Certificado de Auditoria 175/2015 foi pela irregularidade (peça 1, p. 163) , igual conclusão foi lançada no Parecer do Dirigente do Órgão de Controle Interno (peça 1, p. 164) . Foi colhida a ciência ministerial (peça 1, p. 165) .
5. A instrução inicial (peça 4) definiu adequadamente o débito apurado e a responsabilidade do ex-prefeito pela omissão no dever de prestar contas dos recursos recebidos. Com a anuência da titular da unidade técnica (peça 5) , foram expedidos ofícios de audiência (peça 7) e citação (peça 8) ao responsável, os quais foram regularmente recebidos (peças 9 e 10) . 
6. Após dois pedidos de prorrogação de prazo (peças 11 e 14) , acatados pelo ministro relator (peças 13 e 16) , o Sr. Luís Acácio de Sousa apresentou resposta (peças 17-20) , analisada na instrução constante da peça 21.
7. Em síntese, o defendente alegou que, em razão do grande lapso temporal transcorrido desde seu mandato e da distância do município de Nova Russas/CE, estava encontrando dificuldade para reunir a documentação (peça 17, p. 1) . Posteriormente, apresentou documentação a título de prestação de contas (peça 17, p. 2-140, e peça 18, p. 1-42) . Alguns documentos enviados referem-se ao Peja, exercício 2005 (peça 17, p. 30, 35-37) .
8. Houve encaminhamento intempestivo da prestação de contas e a jurisprudência desta Corte é no sentido de que a omissão, com a posterior apresentação dos documentos relacionados à prestação de contas, pode elidir o débito, no caso de comprovada aplicação regular dos recursos, mas, nos termos do Regimento Interno (art. 209, § 4º) , não sana a irregularidade inicial do gestor e determina o julgamento das contas pela irregularidade, com eventual aplicação de multa (Acórdão 2702/2013-TCU-Primeira Câmara, 1100/2012-TCU-2ª Câmara, 327/2011-TCU-1ª Câmara, 4023/2010-TCU-1ª Câmara, 1370/2010-TCU-2ª Câmara, 483/2009-TCU-2ª Câmara, 3074/2009-TCU-1ª Câmara, 1383/2008-TCU-1ª Câmara, 685/2008-TCU-1ª Câmara) .
9. Entretanto, considerando a possibilidade de haver causas justificáveis para a apresentação intempestiva da prestação de contas, residindo no órgão gestor do ajuste a competência primária para a apreciação da documentação encaminhada a título de prestação de contas, a auditora propôs o sobrestamento dos autos, bem como envio da documentação ao FNDE e determinação para que, no prazo de 120 dias, se manifestasse conclusivamente quanto à análise e ao resultado alcançado sobre a prestação de contas.
10. Por meio do Acórdão 1073/2018-TCU-Segunda Câmara, esta Corte determinou (peça 25) :
'1.7.1. ao Fundo Nacional de Desenvolvimento da Educação que, no prazo de 120 (cento e vinte) dias, a contar da ciência desta deliberação, manifeste-se conclusivamente e informe ao TCU quanto à análise e ao resultado alcançado sobre a prestação de contas apresentada pelo Sr. Luís Acácio de Sousa, referente à aplicação dos recursos públicos federais repassados ao Município de Nova Russas/CE, no exercício de 2006, por conta do Programa de Apoio aos Sistemas de Ensino para Atendimento à Educação de Jovens e Adultos - PEJA.' 
11. Em atendimento, a Autarquia enviou a documentação acostada às peças 27, 29 e 30 (Ofícios 9131/2018 Dginf/Copac/Audit-FNDE, 24740/2018 Diade/Cgapc/Difin-FNDE e 27189/2018 Dimoc-Cotce/CgapcDifin-FNDE, acompanhados da Nota Técnica 18/2018 DAESP/COPRA/CGAPC/DIFIN) , analisada nesta instrução.
12. A Nota Técnica 18/2018/DAESP/COPRA/CGAPC/DIFIN concluiu pela insuficiência de documentos para fins de aprovação das contas, sugerindo a alteração do valor do débito para R$ 137.442,68, ante a não comprovação da execução desses recursos.
13. A referida Nota Técnica (peça 30, p. 3-8) indica que a Resolução/CD/FNDE 23, de 24 de abril de 2006, vigente à época da liberação dos recursos, previa que a prestação de contas deveria conter os seguintes documentos: demonstrativo da execução da receita e da despesa e de pagamentos efetuados; conciliação bancária; extrato bancário da conta única e específica do PEJA, apresentados em conformidade com o artigo 10 da referida Resolução; e parecer conclusivo do CACS-Fundef.
14. A análise pela Autarquia baseou-se nos documentos enviados a esta Corte, a título de prestação de contas, pelo Sr. Luís Acácio de Sousa, ex-Prefeito do Município de Nova Russas/CE: a) extratos bancários; b) diário de movimento bancário; c) relatório de monitoramento; d) relação de prestadores de serviços; e) relação de fornecedores; f) notas de empenhos; g) notas de subempenhos; h) notas fiscais; e i) recibos. 	
15. Contudo, não foram atendidos os requisitos estabelecidos na Resolução, como indicado a seguir:
15.1. Não foi apresentado o Demonstrativo da Execução da Receita e da Despesa e de Pagamentos Efetuados, imprescindível para demonstrar a execução dos recursos executados pela EEx. Apesar disso a Entidade encaminhou comprovantes de despesas de R$ 215.380,00, restando sem comprovação R$ 425.353,41, conforme exposto na tabela constante da peça 30, p. 5. 
15.1.1. A análise dos extratos bancários (peça 17, p. 6-17) permitiu verificar que a municipalidade aportou na conta do programa a monta de R$ 290.910,63. Do total sem comprovação (R$ 425.353,31) , R$ 290.910,63 correspondem a aportes da municipalidade, e R$ 137.442,68, a recursos oriundos do FNDE. 
15.1.2. Considerando não ser possível identificar as datas dos débitos com os recursos oriundos do FNDE, a Autarquia impugnou o montante de R$ 137.442,68, utilizada a data do último repasse a conta (7/12/2006) , nos termos dispostos no inciso I do  art. 9º da Instrução Normativa 76/2016- TCU.
15.2. Não foi apresentado o Parecer do Conselho de Acompanhamento e Controle Social do Fundef. Todavia a obrigatoriedade do envio desse parecer foi dispensada para o exercício de 2006, por força da Resolução/CD/FNDE 72/2007. 
15.3. Não foram encaminhados os extratos bancários das contas de investimentos, contrariando disposto no § 1º do art. 10 da Resolução/CD/FNDE 23, de 24 de abril de 2006.
16. Analisando-se a documentação apresentada intempestivamente pelo Sr. Luís Acácio de Sousa, verificou-se que não foi capaz de demonstrar a regular aplicação dos recursos públicos. O responsável encaminhou diversos documentos constantes das peças 17 e 18, tais como extrato da conta corrente do Banco do Brasil, Agência 1409-5, cc 13.329-9, relação de pagamentos, diário do movimento bancário e recibos de pagamento, os quais, após análise do FNDE, foram capazes de comprovar parcialmente a regular aplicação dos recursos do Peja 2006.
17. Considerando que a Resolução/CD/FNDE 72/2007 dispensou a apresentação do parecer do Conselho de Acompanhamento e Controle Social do Fundef para o exercício de 2006, entendeu-se que essa falha não deve constar das irregularidades cometidas, em que pese a importância da fiscalização do Conselho CACS-Fundef e o seu parecer sobre as contas prestadas.
18. Quanto ao valor a ser impugnado, considerou-se necessária uma reavaliação. O município de Russas/CE repassou à conta do Peja 2005 para o Peja 2006 um saldo de R$ 535,31 e, no dia 2/1/2006, foram creditadas duas ordens bancárias no valor de R$ 26.500,00 (peça 17, p. 6) . Também devem ser contabilizados R$ 681,58 de rendimento financeiro (peça 17, p. 23) , os quais devem ser acrescidos ao montante transferido pelo FNDE em 2006 (R$ 327.500,00) , ou seja, a municipalidade dispôs de R$ 381.716,89.
19. Previa o art. 5º da Resolução FNDE 23/2006 que os recursos poderiam ser utilizados na formação continuada de docentes permanentes e dos contratados temporariamente, podendo ser incluídas as despesas com pagamento de hora/aula para os professores ministrantes, bem como aquisição  e/ou impressão de material didático específico para o curso e, se necessário, os custos referentes à alimentação, transporte e hospedagem dos professores cursistas e professores ministrantes.
20. Ao confrontar o extrato bancário (peça 17, p. 6-17) com o diário de movimento bancário de janeiro a dezembro de 2006 (peça 17, p. 43-53) e com os recibos e documentos enviados (peça 17, p. 55-140, e peça 18, p. 1-42) , verificou-se que houve várias transferências entre a conta bancária do Programa e uma 'conta centralizadora', o que compromete a análise do nexo de causalidade entre os pagamentos efetuados e a origem dos recursos.
21. Ademais não foram enviados comprovantes de todos os pagamentos efetuados, como demonstrado a seguir. Do total de pagamentos, só foram encaminhados comprovantes de pagamentos no valor de R$ 219.230,10: 
	Movimentação Bancária
	Diário de movimento bancário
	Recibos/Comprovantes

	Data
	Valor (R$) 
	Finalidade
	
	5/1/2006
	16.560,00
	Folha de pagamento de professores
	Não encaminhado

	26/1/2006
	16.800,00
	Folha de pagamento de professores
	peça 17, p. 56-64

	3/2/2006
	12.679,50
	Alimentação
	peça 17, p. 66-68

	31/3/2006
	5.835,00
	Kit aluno (material escolar) 
	peça 17, p. 69-71

	5/5/2006
	24.912,00
	Livros didáticos
	peça 17, p. 72-74

	8/5/2006
	20.350,00
	Folha de pagamento de professores
	peça 17, p. 75-87

	12/5/2006
	4.150,00
	Livros didáticos
	peça 17, p. 90-92

	12/5/2006
	14.580,00
	Folha de pagamento de professores
	peça 17, p. 93-102

	12/5/2008
	20.580,00
	Folha de pagamento de professores
	peça 17, p. 105-118

	26/5/2006
	20.520,00
	Folha de pagamento de professores
	Não encaminhado

	7/7/2006
	18.508,50
	Alimentação
	peça 17, p. 121-123

	7/7/2006
	9.350,00
	Formação dos professores
	peça 17, p. 124-127

	12/7/2006
	486,00
	Alimentação
	peça 17, p. 128-130

	7/8/2006
	21.120,00
	Folha de pagamento de professores
	peça 17, p. 134-140 e peça 18, p. 1-5

	8/8/2006
	9.165,10
	Kit aluno (material escolar) 
	peça 17, p. 131-133

	8/8/2006
	209,00
	Alimentação
	peça 18, p. 7-9

	8/8/2006
	7.000,00
	Formação dos professores
	peça 18, p. 10-12

	17/8/2006
	650,00
	Tributos
	peça 18, p. 13-14

	21/8/2006
	451,00
	Alimentação
	peça 18, p. 15-17

	25/9/2006
	3.110,00
	Alimentação
	peça 18, p. 18-20

	4/10/2006
	21.300,00
	Folha de pagamento de professores
	peça 18, p. 21-34

	4/10/2006
	7.290,00
	Alimentação
	peça 18, p. 37-39

	5/10/2006
	704,00
	Alimentação
	peça 18, p. 40-42

	14/11/2006
	20.410,00
	Folha de pagamento de professores
	Não encaminhado

	14/11/2006
	7.441,00
	Alimentação
	Não encaminhado

	14/11/2008
	4.899,00
	Não relacionado
	Não encaminhado

	16/11/2008
	389,50
	Alimentação
	Não encaminhado

	16/11/2006
	352,00
	Alimentação
	Não encaminhado

	16/11/2006
	6.090,00
	Formação dos professores
	Não encaminhado

	6/12/2006
	21.000,00
	Folha de pagamento de professores
	Não encaminhado

	7/12/2006
	910,00
	Tributos
	Não encaminhado

	12/12/2006
	20.640,00
	Folha de pagamento de professores
	Não encaminhado

	12/12/2006
	14.960,00
	Formação dos professores
	Não encaminhado

	13/12/2006
	8.805,00
	Alimentação
	Não encaminhado

22. Assim, entendeu-se que deveria ser impugnado o montante de R$ 162.486,79 (R$ 381.716,89 - R$ 219.230,10) , a partir das datas de crédito na conta corrente do Programa, abaixo indicadas, na forma mais favorável ao gestor:  
  
	Valor (R$) 
	Data da liberação

	31.486,79
	4/10/2006

	32.750,00
	14/11/2006

	32.750,00
	5/12/2006

	32.750,00
	11/12/2006

	32.750,00
	31/12/2006

23. Como a citação/audiência realizadas nas peças 7 e 8 tiveram como fundamento apenas a omissão no dever de prestar contas no prazo legal, entendeu-se necessária a realização de nova citação para que o responsável tivesse a oportunidade de se defender em razão das novas irregularidades. 
24. Desse modo, na última instrução (peça 32) , analisando-se os documentos nos autos, concluiu-se pela necessidade de realização da citação do Sr. Luís Acácio de Sousa, nestes termos:
'27.1 Realizar a citação do Sr. Luís Acácio de Sousa, ex-Prefeito de Nova Russas/CE, gestão 2005-2008, CPF XXX.024.403-XX, com fundamento nos arts. 10, § 1º, e 12, incisos I e II, da Lei 8.443/1992 c/c o art. 202, incisos I e II, do RI/TCU, para que, no prazo de quinze dias, apresente alegações de defesa quanto às irregularidades detalhadas abaixo e recolha aos cofres do Fundo Nacional de Desenvolvimento da Educação a quantia abaixo indicada, referente à irregularidade e à conduta mencionada, atualizada monetariamente a partir da respectiva data até o efetivo recolhimento, abatendo-se na oportunidade a quantia eventualmente ressarcida, na forma da legislação em vigor;
Irregularidade: não comprovação da regular aplicação dos recursos públicos federais repassados pelo FNDE à conta do PEJA, programa de ação continuada, para o Município de Nova Russas/CE, no exercício de 2006, haja vista a não apresentação de documentação capaz de comprovar a regular aplicação da totalidade dos recursos, pois:
	a) não foi apresentado o Demonstrativo da Execução da Receita e da Despesa e de Pagamentos Efetuados, imprescindível para demonstrar a execução dos recursos executados pela EEx.
	Movimentação Bancária
	Diário de movimento bancário
	Recibos/Comprovantes

	Data
	Valor (R$) 
	Finalidade
	
	5/1/2006
	16.560,00
	Folha de pagamento de professores
	Não encaminhado

	26/5/2006
	20.520,00
	Folha de pagamento de professores
	Não encaminhado

	14/11/2006
	20.410,00
	Folha de pagamento de professores
	Não encaminhado

	14/11/2006
	7.441,00
	Alimentação
	Não encaminhado

	14/11/2008
	4.899,00
	Não relacionado
	Não encaminhado

	16/11/2008
	389,50
	Alimentação
	Não encaminhado

	16/11/2006
	352,00
	Alimentação
	Não encaminhado

	16/11/2006
	6.090,00
	Formação dos professores
	Não encaminhado

	6/12/2006
	21.000,00
	Folha de pagamento de professores
	Não encaminhado

	7/12/2006
	910,00
	Tributos
	Não encaminhado

	12/12/2006
	20.640,00
	Folha de pagamento de professores
	Não encaminhado

	12/12/2006
	14.960,00
	Formação dos professores
	Não encaminhado

	13/12/2006
	8.805,00
	Alimentação
	Não encaminhado

	b) não foram apresentados documentos comprobatórios de todas as despesas debitadas da conta corrente específica do Programa (Banco do Brasil, Agência 1409-5, cc 13.329-9) .
Dispositivos violados: Critério: art. 37, caput, da Constituição Federal; art. 93 do Decreto-lei 200/1967; art. 22 da IN/STN 01/1997; art. 10, caput, da Resolução/CD/FNDE 23, de 24 de abril de 2006.  
Evidências: Nota Técnica 18/2018/DAESP/COPRA/CGAPC/DIFIN (peça 30, p. 3-8) .
Causas: deficiência de controles internos.
Efeitos: não realização dos objetivos do PEJA, 2006, em prol da comunidade que deveria ser beneficiada, em razão da ausência de comprovação da aplicação dos recursos.
Conduta: não comprovar a boa e regular aplicação de recursos públicos federais repassados, fundo a fundo, ao município de Russas/CE, no exercício de 2006, por conta do Programa de Apoio aos Sistemas de Ensino para Atendimento à Educação de Jovens e Adultos (PEJA) .
Nexo de Causalidade: não apresentação de documentos necessários a demonstrar a correta aplicação dos recursos públicos federais repassados, fundo a fundo, ao município de Russas/CE, no exercício de 2006, por conta do Programa de Apoio aos Sistemas de Ensino para Atendimento à Educação de Jovens e Adultos (PEJA) , impediu que fossem cumpridos os objetivos planejados e que houvesse os benefícios à população local.
	VALOR ORIGINAL (R$) 
	DATA DA OCORRÊNCIA

	31.486,79
	4/10/2006

	32.750,00
	14/11/2006

	32.750,00
	5/12/2006

	32.750,00
	11/12/2006

	32.750,00
	31/12/2006

Valor atualizado sem juros até 11/12/2018: R$ 318.682,20
27.2 Informar o responsável de que, caso venha a ser condenado pelo Tribunal, o débito ora apurado será acrescido de juros de mora, nos termos do § 1º do art. 202 do RI/TCU.'
25. Em cumprimento ao pronunciamento da Unidade (Peça 34) , foi efetuada a citação do Sr. Luís Acácio de Sousa, como segue:
	Ofício
	Data de Recebimento do Ofício
	Nome do Recebedor do Ofício
	Observação
	Fim do Prazo para Defesa

	2443 e 2444/2018-TCU/SECEX-AM (peças 36-37) , de 19/12/2018
	9/1/2019, conforme AR de peças 38-39
	Luís Acácio de Sousa
	Ofício recebido no endereço do responsável, conforme pesquisa no sistema da Receita Federal (peça 35) 
	25/1/2019

26. Por intermédio de advogada legalmente constituída, conforme procuração à peça 40, o responsável pediu, por duas vezes, prorrogação de prazo para apresentar documentação e alegações de defesa, o que foi concedido mediante despacho do Relator, Exmo. Sr. Ministro-Substituto Marcos Bemquerer Costa (peças 41-46) , tendo sido enviado o Ofício 0187/2019-TCU/Sec-AM, de 13/3/2019, à advogada do responsável, Sra. Carla Leite da Escóssia Abreu, recebido em 22/3/2019 (peças 47-48) , porém não houve mais nenhuma manifestação de parte deles.
27. Entretanto, no bojo do segundo pedido de prorrogação, em 1º/3/2019 (peça 43) , ele anexou parte da documentação comprobatória a título de alegações de defesa, a seguir analisadas e sintetizadas.
EXAME TÉCNICO
Alegações de defesa do Sr. Luís Acácio de Sousa
28. Após justificar o atraso na entrega da documentação, alegando que o Município de Nova Russas localiza-se a 330 Km da Capital do Estado, 'tornando difícil o envio imediato da documentação solicitada', e que 'já fez vários requerimentos ao atual Prefeito Municipal, solicitando acesso a documentação', solicitou o recebimento e análise da seguinte documentação:
28.1. Demonstrativo da Execução da Receita, da Despesa e Pagamentos Efetuados;
28.2. Documentos comprobatórios das despesas realizadas:
- Folha de Pagamento - Valor: R$ 20.520,00 - Data: 26/05/2006;
- Folha de Pagamento - Valor: R$ 21.000,00 - Data: 06/12/2006;
- Tributos - Valor: R$ 910,00 - Data: 07/12/2006;
- Folha de Pagamento - Valor: R$ 20.640,00 - Data: 12/12/2006;
- Instituto Prisma - Capacitação de Professores - Valor R$ 14.960,00 - Data: 12/12/2006;
- Folha de Pagamento - Valor: R$ 20.640,00 - Data: 12/12/2006;
- R. da Silva Mercearia - Alimentação - Valor: R$ 8.805,00 - Data: 13/12/2006; e
- Devolução de Contrapartida e Juros do Convênio: Valor: R$ 5.057,07.
Análise das alegações de defesa do Sr. Luís Acácio de Sousa
29. Do exame realizado na documentação enviada pelo responsável, com o objetivo de comprovar a regular aplicação dos recursos do PEJA/2006, verifica-se que suas alegações de defesa merecem ser parcialmente acatadas, pelos motivos a seguir expostos.
30. O Demonstrativo da Execução da Receita, da Despesa e Pagamentos Efetuados (peça 43, p. 3-5) diverge em vários pontos das informações/dados constantes dos autos, abaixo relacionados:
30.1. Foi informado o valor de R$ 294.750,00 como recebido no exercício de 2006, acrescido do saldo de 2005 - R$ 56.655,12, dos rendimentos da aplicação financeira - R$ 681,58, e da contrapartida - R$ 6.026,00, totalizando o montante de R$ 301.457,58;
30.2. Examinando-se, porém, os extratos bancários por ele anexados anteriormente, verifica-se que o município de Russas/CE repassou à conta do Peja 2005 para o Peja 2006 um saldo de R$ 535,31, e, em 2/1/2006, foram creditadas duas ordens bancárias no valor de R$ 26.500,00 (peça 17, p. 6) , totalizando assim R$ 53.535,31, [em vez de] R$ 56.655,12;
30.3. O montante transferido pelo FNDE em 2006 corresponde a R$ 327.500,00, conforme ordens bancárias (peça 1, p. 69) , aos quais devem ser acrescidos R$ 681,58 de rendimento financeiro (peça 17, p. 23) ; ou seja, a municipalidade dispôs de R$ 381.716,89, por força do PEJA/2006;
30.4.	Foi informado também, no referido Demonstrativo da Execução da Receita, da Despesa e Pagamentos Efetuados, o valor de R$ 6.026,00 como 'contrapartida', porém não há previsão de contrapartida quanto aos recursos repassados por conta do PEJA, que é um programa de ação continuada.
31. Por outro lado, quanto à documentação comprobatória das despesas realizadas (peça 43, p. 6-69) , verifica-se que ele conseguiu demonstrar o nexo de causalidade entre os recursos recebidos e as despesas pagas nas seguintes ocorrências:
31.1.	As notas de empenho, as Folhas de Pagamento dos professores do PEJA e os comprovantes de pagamento comprovam a despesa realizada com recursos do Programa no pagamento dos salários de maio, setembro e outubro de 2006, nos valores de R$ 20.520,00, em 26/5/2006, R$ 21.000,00, em 6/12/2006, e R$ 20.640,00, em 12/12/2006 (peça 43, p. 6-21, 22-33 e 35-49) ;
31.2.	A nota de empenho, o recibo e a Nota Fiscal nº 212, de 6/12/2006, comprovam a despesa realizada com recursos do Programa no valor de R$ 14.960,00, em 6/12/2006, no pagamento de serviços de capacitação de professores do Programa, prestados pelo Instituto Prisma de Desenvolvimento Humano - IPDH (peça 43, p. 63-65) ;
31.3.	A nota de empenho, o recibo e a Nota Fiscal nº 201, de 4/12/2006, comprovam a despesa realizada com recursos do Programa no valor de R$ 8.805,00, em 13/12/2006, no pagamento de gêneros alimentícios destinados ao Programa, à empresa R. da Silva Mercearia - ME (peça 43, p. 66-68) .
32. Quanto às despesas abaixo examinadas, porém, a documentação anexada não logrou demonstrar a regularidade dos seguintes pagamentos:
32.1.	Pagamento de tributos, no valor de R$ 910,00, em 7/12/2006, tendo em vista que só foi juntado o comprovante de depósito na conta da Prefeitura, havendo apenas anotações à mão de que o pagamento se referia ao recolhimento de tributos (IRRF e ISS) relativos à Nota Fiscal nº 176, emitida pelo Instituto Prisma (peça 43, p. 34) ;
32.2.	Pagamento da Folha de salários dos professores do Peja, em outubro/2006, no valor de R$ 20.640,00, em 12/12/2006 (peça 43, p. 50-62) , pois já fora contabilizada junto com a de maio e setembro, como dito no subitem 31.1 desta instrução;
32.3.	Devolução de Contrapartida e Juros do Convênio, no valor de R$ 5.057,07, em 4/2/2019 (peça 43, p. 69) , tendo em vista que não há qualquer referência aos recursos do PEJA/2006.
33. Desse modo, considera-se que ele conseguiu comprovar a regular aplicação de parte dos recursos do PEJA/2006 no montante de R$ 84.925,00, relativamente aos pagamentos relacionados no item 31, cujas parcelas serão excluídas do débito.
CONCLUSÃO
34. A partir dos elementos constantes dos autos, foi possível verificar que os recursos repassados pelo FNDE ao Município de Nova Russas/CE, por conta do Programa de Apoio aos Sistemas de Ensino para Atendimento à Educação de Jovens e Adultos (PEJA) , no exercício de 2006, não tiveram sua boa e regular aplicação comprovada, ante a omissão da prestação de contas, inicialmente, e depois da não apresentação de parte da documentação comprobatória.
35. Realizada a citação do Sr. Luís Acácio de Sousa, prefeito de Nova Russas/CE, gestão 2005-2008, ele apresentou, [por meio] de advogada legalmente constituída, alegações de defesa quanto à não apresentação da prestação de contas e à documentação comprobatória das despesas realizadas, as quais devem ser rejeitadas, em parte, por serem insuficientes para elidir o débito que lhe foi imposto, vez que não logrou demonstrar a boa e regular aplicação da totalidade dos recursos repassados por conta do PEJA/2006.
36. Diante disso, e inexistindo nos autos elementos que permitam concluir pela ocorrência de boa-fé ou de outros excludentes de culpabilidade em sua conduta, propõe-se que as presentes contas sejam julgadas irregulares e condenado em débito o Sr. Luís Acácio de Sousa, abatendo-se os valores em que ele conseguiu comprovar a boa e regular aplicação:
36.1.	Folhas de Pagamento dos salários dos professores do PEJA, nos meses de maio, setembro e outubro de 2006, nos valores de R$ 20.520,00, em 26/5/2006, R$ 21.000,00, em 6/12/2006, e R$ 20.640,00, em 12/12/2006;
36.2.	Pagamento de serviços de capacitação de professores do PEJA, prestados pelo Instituto Prisma de Desenvolvimento Humano - IPDH, no valor de R$ 14.960,00, em 6/12/2006;
36.3.	Pagamento de gêneros alimentícios destinados ao PEJA, à empresa R. da Silva Mercearia - ME, no valor de R$ 8.805,00, em 13/12/2006.
37. Dessa forma, identificado o dano ao erário, deve-se instaurar e julgar o processo de tomada de contas especial para responsabilizar seus agentes causadores, respeitando o direito ao contraditório e à ampla defesa, independentemente de quando ocorreram os atos impugnados.
38. Já a pretensão punitiva do TCU, conforme Acórdão 1441/2016-TCU-Plenário, Relator Ministro BENJAMIM ZYMLER, que uniformizou a jurisprudência acerca dessa questão, subordina-se ao prazo geral de prescrição indicado no art. 205 do Código Civil, que é de 10 anos, contado da data de ocorrência da irregularidade sancionada, nos termos do art. 189 do Código Civil, sendo este prazo interrompido pelo ato que ordenar a citação, a audiência ou a oitiva do responsável. Conforme o mesmo Acórdão, a ocorrência dessa espécie de prescrição será aferida, independentemente de alegação da parte, em cada processo no qual haja intenção de aplicação das sanções previstas na Lei 8.443/1992.
39. Considerando que o ato imputado foi a não apresentação de documentos necessários a demonstrar a correta aplicação de parte dos recursos públicos federais repassados ao município de Russas/CE, no exercício de 2006, por conta do PEJA, o início da contagem do prazo prescricional deverá coincidir com a data de pagamento da última despesa impugnada, que, no presente caso, ocorreu em 7/12/2006 (peça 17) .
40. Sendo assim, em razão de ter transcorrido mais de 10 anos entre tal data e a data que ordenou a citação (17/12/2018 - peça 34) , constata-se que ocorreu a prescrição da pretensão punitiva.
PROPOSTA DE ENCAMINHAMENTO:
Diante do exposto, submetem-se os presentes autos à consideração superior, propondo-se: 
a)	acolher parcialmente as alegações de defesa apresentadas pelo Sr. Luís Acácio de Sousa (CPF XXX.024.403-XX) , Prefeito Municipal de Nova Russas/CE na gestão 2005-2008, as quais não lograram demostrar integralmente a boa e regular aplicação de parte dos recursos públicos repassados pelo FNDE, no exercício de 2006, por conta do Programa de Apoio aos Sistemas de Ensino para Atendimento à Educação de Jovens e Adultos (PEJA) ;
b)	julgar irregulares, nos termos dos arts. 1º, inciso I, 16, inciso III, alíneas 'b' e 'c', da Lei 8.443/1992 c/c os arts. 19 e 23, inciso III, da mesma lei, e com os arts. 1º, inciso I, 209, II e III, 210 e 214, inciso III, do Regimento Interno, as contas do Sr. Luís Acácio de Sousa (CPF XXX.024.403-XX) , condenando-o ao pagamento das quantias a seguir especificadas, atualizadas monetariamente e acrescidas dos juros de mora, calculados a partir das datas discriminadas até a efetiva quitação do débito, fixando-lhe o prazo de 15 (quinze) dias para que comprove, perante o Tribunal, o recolhimento da referida quantia aos cofres do Fundo Nacional de Desenvolvimento da Educação - FNDE, nos termos do art. 23, inciso III, alínea 'a', da citada lei c/c o art. 214, inciso III, alínea 'a', do Regimento Interno, ante a não apresentação de documentos necessários a demonstrar a correta aplicação de parte dos recursos públicos federais repassados ao município de Russas/CE, no exercício de 2006, por conta do PEJA:
	Data
	Valor (R$) 

	5/1/2006
	16.560,00

	14/11/2006
	20.410,00

	14/11/2006
	7.441,00

	14/11/2008
	4.899,00

	16/11/2008
	389,50

	16/11/2006
	352,00

	16/11/2006
	6.090,00

	7/12/2006
	910,00

Valor atualizado do débito até 26/5/2020: R$ 202.291,87
c) autorizar, desde logo, a cobrança judicial da dívida, nos termos do art. 28, inciso II, da multicitada Lei nº 8.443/1992, caso não atendida a notificação;
d) autorizar também  desde logo, se requerido, com fundamento no art. 26, da Lei 8.443/1992, c/c o art. 217 do Regimento Interno do TCU, o parcelamento da dívida em até 36 (trinta e seis) parcelas, incidindo sobre cada parcela, corrigida monetariamente, os correspondentes legais, fixando-lhe o prazo de quinze dias, a contar do recebimento da notificação, para comprovar perante o Tribunal o recolhimento da primeira parcela, e de trinta dias, a contar da parcela anterior, para comprovar os recolhimentos das demais parcelas, devendo incidir sobre cada valor mensal, atualizado monetariamente, os juros de mora devidos, no caso do débito, na forma prevista na legislação em vigor, alertando o responsável de que a falta de comprovação do recolhimento de qualquer parcela implicará o vencimento antecipado do saldo devedor, nos termos do art. 26, parágrafo único, da Lei 8.443/1992, c/c o art. 217, § 2º, do Regimento Interno deste Tribunal;
e) encaminhar cópia do Acórdão que vier a ser proferido ao FNDE e ao responsável, para ciência, informando que a presente deliberação, acompanhada do Relatório e do Voto que a fundamentam, estará disponível para a consulta no endereço www.tcu.gov.br/acordaos, além de esclarecer que, caso requerido, o TCU poderá fornecer sem custos as correspondentes cópias, de forma impressa."
3.	O Ministério Público junto a este Tribunal, representado pelo Subprocurador-Geral Paulo Soares Bugarin, concordou, em essência, com o encaminhamento sugerido pela unidade técnica, divergindo em relação aos seguintes aspectos consubstanciados no Parecer acostado à peça 53: 
"13. Em relação às análises empreendidas pela Secex-TCE, divirjo da conclusão de que este Tribunal estaria impedido de aplicar multa ao responsável por motivo de prescrição da pretensão punitiva. 
14. Conforme o Acórdão 1441/2016-TCU-Plenário, a pretensão punitiva do TCU subordina-se ao prazo geral de prescrição indicado no art. 205 do Código Civil, que é de dez anos contados da data de ocorrência da irregularidade sancionada, nos termos do art. 189 do Código Civil, sendo esse prazo interrompido pelo ato que ordenar a citação, a audiência ou a oitiva do responsável. 15. Em casos como esse, de não comprovação da regular aplicação de recursos federais repassados ao ente municipal, as datas de crédito dos valores transferidos, ou as datas das despesas glosadas, são termos adequados para a incidência de encargos legais, mas não para início da prescrição. Para essa finalidade, considera-se a data limite para entrega da prestação de contas final (ou a data da efetiva entrega, se antecipada) , pois antes disso não se pode falar em inércia da administração-credora (Acórdãos 1470/2020 e 6594/2020, ambos da 2ª Câmara) .
16. Como o encerramento do prazo para apresentação da prestação de contas final do Peja/2006 ocorreu em 10/2/2007 (peça 1, p. 61) , e o ato que ordenou a primeira citação e a audiência do responsável nestes autos ocorreu em 28/12/2015 (peça 5) , concluo que o prazo decenal foi interrompido antes do seu vencimento, não se configurando a prescrição da pretensão punitiva neste caso. 
17. Desse modo, uma vez que não se vislumbra nos autos justificativa plausível para a omissão inicial no dever de prestar contas, considero que a proposta deve contemplar a aplicação da multa prevista no art. 58, inciso II, da Lei 8.443/92 ao responsável, sem prejuízo da aplicação concomitante da multa prevista no art. 57 da mesma lei, posto que a apresentação tardia de documentação financeira (após citação deste TCU) não foi suficiente para comprovar a regular aplicação da totalidade dos valores repassados (Acórdãos 407/2012 e 4342/2018, ambos da 2ª Câmara) .
18. Diferente da análise de prescrição da pretensão punitiva, para fins de atualização do débito em tela, devem ser consideradas as datas dos pagamentos tidos como irregulares, em observância ao disposto no art. 9º da Resolução-TCU 71/2012:
'Art. 9º A atualização monetária e os juros moratórios incidentes sobre o valor do débito devem ser calculados segundo o prescrito na legislação vigente, a partir:
I da data do crédito na conta bancária específica, quando conhecida, ou da data do repasse dos recursos - no caso de omissão no dever de prestar contas ou de as contas apresentadas não comprovarem a regular aplicação dos recursos, exceto nas ocorrências previstas no inciso II deste artigo;
II da data do pagamento - quando houver impugnação de despesas específicas e os recursos tiverem sido aplicados no mercado financeiro ou quando caracterizada responsabilidade de terceiro.' (Grifei.) 
19. Apesar de o ofício de citação ter indicado as datas de crédito dos valores na conta específica do programa como datas de ocorrência do dano (peça 36, p. 4) , a unidade técnica adequou a proposta conforme orientação transcrita acima (peça 50, p. 9) . Tal ajuste não enseja nova citação, por ser mais favorável ao responsável. Contudo, vale mencionar que a tabela de débito da proposta de encaminhamento omitiu uma parcela do valor constante da citação, cuja destinação permaneceu injustificada.
20. Veja-se que a soma dos valores das parcelas de débito constantes da citação excede a soma dos gastos tidos inicialmente como irregulares, indicados no mesmo documento (R$ 162.486,79 x         R$ 142.976,50; peça 36, p. 1-2 e 4) . Depreende-se que a diferença de R$ 19.510,29 diz respeito a recursos que foram transferidos para uma conta descrita como 'centralizadora' e não voltaram a ser movimentados na conta do Peja:
'Ao confrontar o extrato bancário (peça 17, p. 6-17) com o diário de movimento bancário de janeiro a dezembro de 2006 (peça 17, p. 43-53) e com os recibos e documentos enviados (peça 17, p. 55-140 e peça 18, p. 1-42) , verificou-se que houve várias transferências entre a conta bancária do Programa e uma 'conta centralizadora', o que compromete a análise do nexo de causalidade entre os pagamentos efetuados e a origem dos recursos. (Peça 50, p. 3-4) .'
21. Diante disso, considero que essa parcela deve compor o débito imputado ao Sr. Luís Acácio de Sousa, podendo-se adotar, de forma conservadora, a data da última transferência para a conta centralizadora verificada no exercício em exame como data de ocorrência, qual seja, 11/12/2006 (peça 17, p. 6-17) .
22. Por fim, faz-se necessário corrigir as datas de ocorrência das parcelas de débito correspondentes a R$ 4.899,00 e R$ 389,50, que na tabela da unidade técnica fizeram referência a 2008, apesar de se estar avaliando o Peja do exercício de 2006. Conforme o extrato bancário, tais movimentações ocorreram especificamente em 14/11/2006 e 16/11/2006 (peça 17, p. 17) .
23. Ante o exposto, este representante do Ministério Público de Contas manifesta-se essencialmente de acordo com a análise empreendida pela unidade técnica, sugerindo os seguintes ajustes à proposta de encaminhamento (peça 50, p. 9) : 
a) incluir a alínea a do inciso III do art. 16 da Lei 8.443/92 como fundamento para o julgamento irregular das contas do Sr. Luís Acácio de Sousa;
b) contemplar proposta de aplicação da multa prevista no art. 58, inciso II, da Lei 8.443/92 ao responsável, em razão da injustificada omissão no dever de prestar contas dos recursos transferidos ao município por força do Peja/2006, bem como da multa prevista no art. 57 da mesma lei, ante o débito parcial decorrente da não comprovação da regular aplicação dos recursos do programa;
c) atualizar a tabela de débito do item b, conforme segue:
	Data
	Valor (R$) 

	5/1/2006
	16.560,00

	14/11/2006
	20.410,00

	14/11/2006
	7.441,00

	14/11/2006
	4.899,00

	16/11/2006
	389,50

	16/11/2006
	352,00

	16/11/2006
	6.090,00

	7/12/2006
	910,00

	11/12/2006
	19.510,29"

	É o Relatório.

Carla Leite da Escóssia Abreu, OAB/CE 17.711.

Subprocurador-Geral Paulo Soares Bugarin.

TOMADA DE CONTAS ESPECIAL. FUNDO NACIONAL DE DESENVOLVIMENTO DA EDUCAÇÃO - FNDE. RECURSOS CAPTADOS EM FACE DO PROGRAMA DE APOIO AOS SISTEMAS DE ENSINO PARA ATENDIMENTO À EDUCAÇÃO DE JOVENS E ADULTOS - PEJA. OMISSÃO NO DEVER DE PRESTAR CONTAS. APRESENTAÇÃO POSTERIOR DE DOCUMENTOS QUE AFASTAM PARCIALMENTE O DÉBITO. CITAÇÃO E AUDIÊNCIA. ALEGAÇÕES DE DEFESA PARCIALMENTE ACATADAS. CONTAS IRREGULARES. DÉBITO E APLICAÇÃO DE MULTA PROPORCIONAL AO DANO CAUSADO AO ERÁRIO. Julgam-se irregulares as contas do responsável, condenando-o ao pagamento do débito apurado e da multa proporcional ao dano, em decorrência da não comprovação do correto emprego dos recursos públicos nas finalidades do programa federal para o qual se destinava.

TOMADA DE CONTAS ESPECIAL (TCE)

Secretaria de Controle Externo de Tomada de Contas Especial - SecexTCE.

Trago à apreciação deste Colegiado a Tomada de Contas Especial instaurada pelo Fundo Nacional de Desenvolvimento da Educação - FNDE, em desfavor do Sr. Luís Acácio de Sousa, ex-prefeito de Nova Russas/CE (gestão 2005-2008) , em face da omissão no dever de prestar contas dos recursos recebidos por força do Programa de Apoio aos Sistemas de Ensino para Atendimento à Educação de Jovens e Adultos - PEJA, no exercício de 2006, no montante de R$ 327.500,00 (peça 1, p. 37) .  
2.	O tomador de contas glosou a integralidade das despesas pagas com recursos transferidos mediante o programa em questão, imputando a responsabilidade pelo dano ao Sr. Luís Acácio de Sousa, prefeito à época da data derradeira para apresentar a prestação de contas. 
3.	Importa destacar que, em instrução inicial, a então Secretaria de Controle Externo no Amazonas - Secex/AM, atual Secretaria do Tribunal de Contas da União no Estado do Amazonas - SEC/AM, expediu ofícios de audiência (peça 7) e de citação (peça 8) ao responsável, em razão da omissão no dever de prestar contas das verbas percebidas no âmbito do PEJA/2006.  
4.	Em atenção ao chamamento processual, o ex-prefeito trouxe ao descortino do Tribunal documentação encaminhada ao FNDE, a título de prestação de contas, com o objetivo de comprovar o regular emprego desses recursos (peça 17, p. 2-140 e peça 18, p. 1-42) . Em consequência, por meio do Acórdão 1073/2018-TCU-Segunda Câmara (Rel. 1/2018, Ata 7/2018, peça 25) , de minha lavra, esta Corte determinou ao FNDE que se manifestasse conclusivamente sobre os elementos de prova oferecidos pelo ex-alcaide.
5.	O FNDE, nos termos da Nota Técnica 18/2018, concluiu pela insuficiência de parte dos documentos apresentados para fins de aprovação das contas (peça 30, p. 6) , pois estavam em desconformidade com os requisitos estabelecidos na Resolução/CD/FNDE 23/2006, que disciplinava as transferências à conta do Programa. Nessa Nota, o Fundo impugnou parcialmente as despesas.
6.	Diante desses fatos, neste Tribunal, a então Secex/AM expediu nova citação do Sr. Luís Acácio de Sousa (peças 36 e 37 - AR às peças 38 e 39) , a fim de que recolhesse, com os acréscimos legais, o valor do débito apurado e/ou apresentasse as alegações de defesa quanto à "não comprovação da regular aplicação dos recursos públicos federais repassados pelo FNDE à conta do PEJA, programa de ação continuada, para o Município de Nova Russas/CE, no exercício de 2006, haja vista não apresentação de documentação capaz de comprovar a regular aplicação da totalidade dos recursos", uma vez que não foram enviados comprovantes de todos os pagamentos efetuados.
7.	O ex-prefeito optou por oferecer documentação que supostamente demonstraria o adequado uso das verbas em questão (peça 43) .
8.	A análise de mérito foi realizada pela Secretaria de Controle Externo de Tomada de Contas Especial - SecexTCE que propôs acolher parcialmente os elementos trazidos ao conhecimento do Tribunal pelo ex-gestor, uma vez que alguns documentos comprovaram as despesas realizadas com os recursos do PEJA/2006. Nada obstante, não foi demonstrada a regularidade de outros dispêndios efetuados.
9.	Por conseguinte, a Secretaria instrutiva sugeriu julgar irregulares as contas do ex-prefeito, com imposição de ressarcimento do valor correspondente ao prejuízo apurado e sem aplicação da multa do art. 57 da Lei 8.443/1992, proporcional ao dano, por considerar que os fatos tisnados foram colhidos pela prescrição da pretensão sancionatória do Tribunal (peças 50 a 52) .
10.	Em essência, o Ministério Público junto a este Tribunal concordou com o encaminhamento precitado. No entanto, entendeu que não ocorreu a prescrição vislumbrada pela SecexTCE. Para embasar sua interpretação, considerou que o marco temporal a partir do qual se dá o início da contagem da prescrição da pretensão punitiva deve ser o prazo limite para entrega da prestação de contas final desses recursos, ou seja, 10/2/2007 (peça 1, p. 61) , e não a data de pagamento da última despesa impugnada, em 7/12/2006, como afirmou a unidade técnica. 
11.	Em adição, o representante do Parquet alvitra que sejam aplicadas cumulativamente as multas previstas nos arts. 58, inciso II, e 57, da Lei 8.443/1992. Propôs ainda acrescer ao valor do débito calculado pela unidade especializada a parcela de R$ 19.510,29 referente a recursos que foram transferidos para uma conta descrita como "centralizadora", e não foram movimentados na conta específica do Programa. Essa quantia, segundo o MP/TCU, foi omitida da tabela de débito da proposta de encaminhamento da unidade técnica.  Ademais, sugeriu a correção das datas de ocorrência das parcelas de débito correspondentes a R$ 4.899,00 e R$ 389,50, que, na instrução da Secretaria instrutiva, fizeram referência a 2008, quando, na verdade, correspondiam a despesas realizadas no PEJA do exercício de 2006.
12. 	Fixadas as análises de mérito do processo e as propostas de encaminhamento acima resumidas, passo ao exame das principais questões que permeiam os autos. 
13.	Preliminarmente, deve-se deixar bem frisado que cabe ao gestor que se comprometeu a aplicar as verbas federais nas finalidades acordadas o ônus de comprovar o adequado emprego da integralidade dos recursos públicos, mediante documentação suficiente e hábil para tanto, o que não ocorreu nestes autos. 
14.	Destaca-se ainda que o dever de demonstrar a boa e regular utilização do dinheiro público decorre de imposição derivada do ordenamento jurídico, nos termos do bloco normativo composto pelas disposições dos arts. 70, parágrafo único, da Constituição Federal, 93 do Decreto-lei 200/1967 e 66 do Decreto 93.872/1986.
15.	No caso concreto ora em exame, o conjunto de documentos constantes dos autos não permite afirmar que houve o correto emprego da totalidade dos recursos públicos na execução do PEJA/2006. Ou seja, restaram sem comprovação gastos efetuados com verbas do programa, que devem ser devolvidas aos cofres públicos federais. Para melhor compreensão da matéria, reproduzo trecho da instrução da unidade técnica inserta à peça 50, em que houve o exame dos dispêndios:
"31. (...) quanto à documentação comprobatória das despesas realizadas (peça 43, p. 6-69) , verifica-se que [o ex-prefeito] conseguiu demonstrar o nexo de causalidade entre os recursos recebidos e as despesas pagas nas seguintes ocorrências:
31.1. As notas de empenho, as Folhas de Pagamento dos professores do PEJA e os comprovantes de pagamento comprovam a despesa realizada com recursos do Programa no pagamento dos salários de maio, setembro e outubro de 2006, nos valores de R$ 20.520,00, em 26/5/2006, R$ 21.000,00, em 6/12/2006, e R$ 20.640,00, em 12/12/2006 (peça 43, p. 6-21, 22-33 e 35-49) ;
31.2. A nota de empenho, o recibo e a Nota Fiscal nº 212, de 6/12/2006, comprovam a despesa realizada com recursos do Programa no valor de R$ 14.960,00, em 6/12/2006, no pagamento de serviços de capacitação de professores do Programa, prestados pelo Instituto Prisma de Desenvolvimento Humano - IPDH (peça 43, p. 63-65) ;
31.3. A nota de empenho, o recibo e a Nota Fiscal nº 201, de 4/12/2006, comprovam a despesa realizada com recursos do Programa no valor de R$ 8.805,00, em 13/12/2006, no pagamento de gêneros alimentícios destinados ao Programa, à empresa R. da Silva Mercearia - ME (peça 43, p. 66-68) .
32. Quanto às despesas abaixo examinadas, porém, a documentação anexada não logrou demonstrar a regularidade dos seguintes pagamentos:
32.1. Pagamento de tributos, no valor de R$ 910,00, em 7/12/2006, tendo em vista que só foi juntado o comprovante de depósito na conta da Prefeitura, havendo apenas anotações à mão de que o pagamento se referia ao recolhimento de tributos (IRRF e ISS) relativos à Nota Fiscal nº 176, emitida pelo Instituto Prisma (peça 43, p. 34) ;
32.2. Pagamento da Folha de salários dos professores do Peja, em outubro/2006, no valor de R$ 20.640,00, em 12/12/2006 (peça 43, p. 50-62) , pois já fora contabilizada junto com a de maio e setembro, como dito no subitem 31.1 desta instrução;
32.3. Devolução de Contrapartida e Juros do Convênio, no valor de R$ 5.057,07, em 4/2/2019 (peça 43, p. 69) , tendo em vista que não há qualquer referência aos recursos do PEJA/2006.
33. Desse modo, considera-se que [o ex-gestor] conseguiu comprovar a regular aplicação de parte dos recursos do PEJA/2006 no montante de R$ 84.925,00, relativamente aos pagamentos relacionados no item 31, cujas parcelas serão excluídas do débito."
16. 	Nesse contexto, considerando que, tanto na fase interna desta Tomada de Contas Especial quanto após a citação promovida por este Tribunal, o responsável deixou de apresentar documentação suficiente para demonstrar a adequada aplicação de parte do dinheiro federal decorrente do programa de referência, entendo que está seguramente evidenciada a necessidade de responsabilizar o Sr. Luís Acácio de Sousa, uma vez que era o prefeito à época dos repasses e da gestão dos recursos em epígrafe. Em consequência, as suas contas devem ser julgadas irregulares, com condenação ao pagamento do débito quantificado no processo.
17.	Quanto aos apontamentos feitos pelo representante do Parquet, rememoro que o MPTCU sugeriu acrescer ao débito calculado pela unidade técnica a parcela de R$ 19.510,29. Destaco que, nos valores constantes da proposta de encaminhamento oferecida pela SecexTCE, de fato, omitiu-se a parcela de R$ 19.510,29, cuja destinação não foi verificada. Ao analisar a tabela do débito inserta ao ofício citatório, nota-se que há imputação de dano ao erário no montante de R$ 142.976,50 (peça 36, p. 1-2) , mas, na parte final do mesmo documento, o somatório alcança o quantum de R$ 162.486,79 (peça 36, p. 4) . Essa diferença de R$ 19.510,29 supostamente se refere a recursos que foram transferidos para uma conta descrita como "centralizadora" e não voltaram a ser movimentados na conta do PEJA/2006, o que desconfiguraria o nexo de causalidade entre os pagamentos efetuados e a origem dos recursos.
18.	Todavia, tal divergência no expediente de citação pode ter confundido o responsável no momento de apresentar seus elementos de defesa a esta Corte, de forma que há dúvida razoável se a parcela acima indicada (R$ 19.510,29) foi objeto de contraditório ou não. Logo, ante a falta de base firme para imputar essa fração do dano ao ex-prefeito, com possível prejuízo à sua defesa, deixo de acolher a sugestão do MPTCU.
19.	Entendo ainda que não seria o caso de deflagrar nova citação, por deferência aos princípios da racionalidade administrativa e da economia processual, e, ainda, por se tratar de quantia de baixa materialidade. 
20.	A respeito do ajuste proposto pelo Parquet referente à correção das datas de ocorrência das parcelas de débito correspondentes a pagamentos não comprovados de R$ 4.899,00 e R$ 389,50, no ano de 2008, considero pertinente, porquanto, em consulta ao extrato bancário, verifica-se que tais movimentações ocorreram em 14/11/2006 e 16/11/2006, respectivamente (peça 17, p. 17) .
21.	 Acerca da aplicação das sanções pecuniárias, como bem ponderado pelo MPTCU, não incide a prescrição da pretensão punitiva no presente caso, tendo em vista que o prazo final para a prestação de contas recaiu em 10/2/2007 (peça 1, p. 61) , e o ato que determinou a primeira citação e a audiência do responsável ocorreu em 28/12/2015 (peça 5) . 
22.	Nos casos de não comprovação da regular aplicação de recursos repassados à municipalidade, a data limite para a entrega da prestação de contas final ou a data da efetiva entrega antecipada assinala o marco inicial da contagem do prazo de prescrição da pretensão punitiva do TCU (v.g.: Acórdão 5130/2017-TCU-Primeira Câmara, rel. min. Bruno Dantas; Acórdão 2278/2019-TCU-Primeira Câmara, rel. min. subst. Augusto Sherman Cavalcanti; Acórdão 10145/2017-TCU-Segunda Câmara, de minha relatoria; Acórdão 3749/2018-TCU-Segunda Câmara, rel. min. Ana Arraes) . 
23.	Assim, nos termos do Acórdão 1441/2016-TCU-Plenário (relator min. Benjamin Zymler e redator min. Walton Alencar Rodrigues) - o qual uniformizou a jurisprudência do TCU acerca da questão prescricional, e fixou o entendimento de que se aplica o prazo geral de prescrição de dez anos indicado no art. 205 do Código Civil -, verifica-se a não incidência da prescrição da pretensão da pena no presente caso, podendo o Tribunal impor as penalidades previstas na Lei 8.443/1992 ao responsável arrolado nestes autos.
24.	Por fim, divirjo da sugestão apresentada pelo representante do Parquet de que a proposta de encaminhamento deva contemplar a aplicação cumulativa das multas previstas nos arts. 58, inciso II, e 57, ambos da Lei 8.443/9215. Sobre essa possibilidade, haja vista que o ex-alcaide foi instado a se manifestar nos autos mediante audiência e citação por ocorrências distintas, entendo cabível aplicar somente a pena pecuniária proporcional ao dano capitulada no art. 57 da Lei 8.443/1992, por absorção da irregularidade menos gravosa e que, em tese, ensejaria a imputação da multa a que se refere o art. 58 da mesma lei (no caso, a "omissão no dever de prestar contas") . Em idêntica exegese, alinho os Acórdãos 8.024/2016 (rel. min. Ana Arraes) e 13.065/2019 (rel. min. Aroldo Cedraz) , ambos da Segunda Câmara, e o Acórdão 633/2020-TCU-Primeira Câmara (de minha relatoria) .
25.	Cumpre ainda autorizar o pagamento das dívidas em até 36 parcelas mensais e consecutivas, caso solicitado e a cobrança judicial das dívidas, bem como encaminhar cópia do Acórdão que vier a ser proferido à Procuradoria da República no Estado do Ceará, com fundamento no art. 16, § 3º, da Lei 8.443/1992 c/c o art. 209, § 7º, do Regimento Interno do TCU. 
	 Ante o exposto, manifesto-me por que seja adotada a deliberação que ora submeto a este Colegiado.
T.C.U., Sala das Sessões, em 11 de maio de 2021.
MARCOS BEMQUERER COSTA
Relator